【裁判字號】    98,上易,467
【裁判日期】    990209
【裁判案由】    損害賠償
【裁判全文】
臺灣高等法院臺中分院民事判決         98年度上易字第467號
上  訴  人  乙○○
訴訟代理人  林見軍律師
被 上 訴人  福榮造景有限公司
法定代理人  甲○○
訴訟代理人  李振祥律師
上列當事人間損害賠償事件，上訴人對於中華民國98年10月8日
臺灣南投地方法院97年度訴字第228號第一審判決提起上訴，本
院於中華民國99年1月26日言詞辯論終結，判決如下：
    主  文
原判決關於駁回上訴人下項之訴及訴訟費用負擔之裁判（除確定
部分外）廢棄。
被上訴人應給付上訴人新台幣六十三萬元及自民國九十八年九月
一日起至清償日止按年息百分之五計算之利息。
第一審（除確定部分外）、第二審（減縮後）訴訟費用由被上訴
人負擔。
    事實及理由
壹、程序方面
一、按原告於判決確定前，得撤回訴之全部或一部。但被告已為
    本案之言詞辯論者，應得其同意。民事訴訟法第262條第1項
    定有明文。查本件上訴人於原審起訴之初，原列被上訴人及
    訴外人甲○○為共同被告，訴請判決渠等應連帶給付伊100
    萬元及自起訴狀繕本送達翌日起至清償日止，按年息百分之
    5計算之利息；嗣於原審民國98年6月25日言詞辯論期日，當
    庭撤回其對於甲○○部分之起訴，並經甲○○表示同意（見
    原審卷第102頁），於法並無不合，此部分已非本院審理範
    圍，合先敘明。
二、次按第二審訴之變更或追加，非經他造同意，不得為之，但
    擴張或減縮應受判決事項之聲明者，不在此限，民事訴訟法
    第446條、第255條第1項第3款分別定有明文。本件上訴人對
    於被上訴人之請求，經原審判決上訴人全部敗訴，上訴人不
    服，就不利於己部分全部提起上訴，嗣於99年1月26日本院
    審理中，具狀減縮請求為：「(一)原判決關於後開第二項聲明
    之範圍內予以廢棄。(二)被上訴人福榮造景有限公司應給付上
    訴人乙○○新台幣（下同）六十三萬元整，及自九十八年九
    月一日起至清償日止按年息百分之五計算之利息。」此有民
    事總辯論意旨狀附卷可參；核此變更屬減縮上訴聲明，與上
    揭規定相符，無需經對造同意，自應予准許（被減縮部分視
    為撤回上訴，已歸於確定）。
三、又被上訴人抗辯：上訴人於原審並未主張系土地之其他共有
    人陳真、陳鑽昆、陳碧真等三人，已將不當得利及損害賠
    償請求權讓與上訴人，迨至第二審提出上訴理由狀始稱其取
    得其他共有人讓與損害賠償之權利後，併為本訴之主張請求
    等語，乃係於第二審程序始主張之新攻擊防禦方法，應予駁
    回云云（見本院卷第60頁反面）。惟查，上訴人於原審98年
    6月25日言詞辯論期日當庭已稱「（法官問：是否就自己的
    損害賠償來請求？）包括其他共有人，其他共有人的侵權損
    害賠償有移轉給原告，權利讓與在另案起訴狀的第四點也有
    表示債權讓與的通知。」等語（見原審卷第101頁），要屬
    對於第一審之攻擊或防禦方法為事實上及法律上之補充而已
    ，尚符合民事訴訟法第447條第1項第3款之規定，並無不當
    ，本院自應就此予以審酌。
貳、實體方面
一、上訴人方面
(一)、上訴人於原審起訴主張：
  1.緣坐落南投縣草屯鎮○○段1017地號土地（重測前為雙冬段
    雙冬小段67之4地號，下稱系爭土地）為上訴人及其他共有
    人即訴外人陳真、陳鑽昆、陳碧真各以應有部分4分之1比
    例分別共有。而訴外人甲○○與共有人之一陳鑽昆於84年5
    月16日就系爭土地簽訂耕地使用委託契約書（下稱委託契約
    書），嗣於90年7月11日續約，約定委託期間從90年6月1日
    起至95年5月31日止，甲○○並基此委託契約書占有系爭土
    地而為使用收益。詎甲○○於上開委託期間屆至後，不歸還
    系爭土地，上訴人乃本於所有人之物上請求權及共有物請求
    權對甲○○提起拆屋還地訴訟，並經原法院以95年度訴字第
    390號民事判決勝訴在案。而被上訴人之法定代理人既為甲
    ○○，且甲○○明知系爭土地應返還上訴人，其無占有使用
    系爭土地之權源，則被上訴人仍就系爭土地為占有使用並為
    營業之用，是被上訴人於無權占用之期間可獲得相當於租金
    之利益。以甲○○與陳鑽昆於90年7月11日簽訂之委託契約
    書換算，其每月相當租金之利益高達3萬元，故從95年6月至
    97年5月間，被上訴人獲得相當租金之利益即為72萬元。
  2.又上訴人及其他共有人本計畫於期限屆至收回系爭土地後，
    將系爭土地供作由上訴人擔任負責人之訴外人太祥企業社，
    建築砂石原料之製造或買賣之用，但因被上訴人拒不搬遷續
    予占用，致本可獲得更多之利益無法實現，初估本可獲得之
    利益少說有數百萬元之鉅。另上訴人本與訴外人蘇進興簽約
    欲將系爭土地出租，因被上訴人未返還土地，致上訴人無法
    出租系爭土地，就上訴人所失利益，被上訴人亦應為賠償。
    末系爭土地其他共有人已就本件之權利讓與上訴人，為此，
    爰依不當得利及侵權行為等法律關係，提起本訴，並聲明求
    為判命被上訴人應給付上訴人100萬元，及自起訴狀繕本送
    達翌日起至清償日止，按年息百分之5計付利息之判決。
(二)、於本院補充陳述：
  1.查被上訴人公司廣告看板所示電話「00000000000」之資料
    ，取之比對其在中華黃頁網路電話簿所登記之店家資訊，可
    見其實際營業地係在南投縣草屯鎮○○路1085號；復觀諸被
    上訴人之名片，並參以坐落在系爭土地上門牌編號為南投縣
    草屯鎮○○路1085號之建物，對外確實立有巨型廣告看板，
    標明「福榮造景石材、加工、買賣」等字樣乙情，益徵被上
    訴人公司之營業地確實是在「實際營業地在南投縣草屯鎮○
    ○路1085號」。又系爭土地上乃充滿各式各樣之石材，就連
    上開建物亦是用為石材、成品之展覽之用；而被上訴人公司
    因係對外經營石材之加工、買賣，其在系爭土地上除堆置石
    材而為備料外，更加蓋切割石材之廠房等情，在在顯見被上
    訴人公司確有占用系爭土地之情。
  2.又系爭土地最終執行遷讓之時點在98年9月1日，而原承租人
    甲○○給付之租金只到96年11月止，故上訴人請求損賠或不
    當得利之期間乃自96年12月到98年8月止。茲兩造同意按每
    月3萬元計算前開相當於租金之不當得利，是上訴人請求相
    當於租金之不當得利之金額乃為63萬元（即3萬元×21個月
    ）。
二、被上訴人方面
(一)、被上訴人於原審則以：
  1.被上訴人係一法人，設立登記所有地為南投縣草屯鎮○○里
    ○○○街48巷26號，非設立於系爭土地。系爭土地均為甲○
    ○所占用，被上訴人並未占用系爭土地。至被上訴人法定代
    理甲○○在系爭土地上，為其所負責之被上訴人公司豎立招
    牌廣告及設立連絡電話等行為，乃屬其個人行為。況甲○○
    乃系爭土地之合法承租人，其個人對系爭土地具有合法權源
    任意使用，要不得以其上開行為而遽認被上訴人有占用系爭
    土地。再者，本件上訴人所主張之不當得利及損害賠償請求
    權，係因系爭土地之委託契約所生之權利義務，則系爭土地
    之其他共有人同意將不當得利或損害賠償請求權之權利讓與
    給上訴人，應先徵得被上訴人之承認，對被上訴人始生效力
    。然上訴人或其他共有人均未徵得被上訴人之承認，上訴人
    僅以片面之詞，稱其他共有人已將所得主張之權利讓與給伊
    ，其讓與對被上訴人仍不生效力。
  2.又關於上訴人所主張之請求，其中72萬元為自96年6月起至9
    7年5月止相當於每月租金3萬元計算之被上訴人所得之不當
    之利益，然查甲○○於租賃期滿後另再支付租金共計54萬元
    與上訴人等全部共有人，上訴人未予扣除；且民法所定法定
    損害賠償之範圍，以填補債權人所受之損害及所失之利益為
    已足，然上訴人對其所稱之「太祥企業社」何時設立、是否
    與系爭土地共有人全體合夥經營或獨資、何時計劃遷移於系
    爭土地、是否經政府准許系爭土地之使用、是否因系爭土地
    無法收回使用而撤銷許可、太祥企業社在其現址經營與在系
    爭土地上經營之營利淨值相差究竟多少，均未能提出確切之
    證據，又上訴人所稱將系爭土地出租訴外人蘇進興應非事實
    等語，資為抗辯，並聲明求為：駁回上訴人於原審之請求。
(二)、於本院補充抗辯：
  1.查訴外人甲○○於承租系爭土地後，即在系爭土地上興建如
    另案原法院95年度訴字第390號判決主文所示之涼棚、鐵架
    牆屋、鐵架工廠等建物或工作物，被上訴人並未占用系爭土
    地，更無任何地上物等情，迭經上開判決、本院96年度上字
    第282號、97年度上更（一）字第29號拆屋還地事件判決所
    認定，且為上訴人於本院97年度上更（一）字第29號事件97
    年8月25日勘驗現場時，更主張：系爭土地沒有供耕作之用
    ，且客觀上有轉租或轉借他人使用。轉租部分其中以點將家
    電腦伴唱機T霸招牌轉租給他人最明顯，另望溪樓亦有同樣
    情況。但其始終未主張有轉租或轉借給被上訴人使用之情事
    ，足證上訴人明知甲○○在其承租系爭土地上豎立被上訴人
    公司之廣告看版等行為，純屬甲○○個人之行為。又查上訴
    人於前開拆屋還地事件第一審中，曾主張追加被上訴人為後
    位被告，請求被上訴人應拆除地上物，並將占有之土地交還
    予全體共有人，案經該法院判決駁回，而上訴人對此判決並
    未上訴，並於該判決確定後，業已據該確定判決對占用土地
    之甲○○聲請強制執行等情，亦足證上訴人確已明知被上訴
    人並未占用系爭土地。
  2.上訴人既自認被上訴人在系爭土地上門牌號碼南投縣草屯鎮
    ○○路1085號之建物立有巨型看板，標明「福榮造景石材、
    加工、買賣」等字樣。姑不論該「巨型看板」是否為被上訴
    人所豎立（懸掛），或甲○○個人所為，該看板係懸掛在上
    開「建物」之牆壁外，而該「建物」經上訴人自認，並經另
    案拆屋還地事件判決認定為甲○○所建造，則該看板縱為被
    上訴人所懸掛，被上訴人所使用之物為建物之外牆，並非系
    爭土地，被上訴人何來占用系爭土地？況上訴人亦無法舉證
    證明該巨型看板確為被上訴人所懸掛之事實。
  3.又據被上訴人之公司變更登記表及經濟部公司執照，均登載
    被上訴人公司營業項目均、建材、手工藝品、園藝盆栽等之
    買賣業務，及庭園景觀之設計施工，並無石材加工或切割之
    項目，則何必加蓋石材切割之廠房，更無購置安裝石材切割
    機械之必要；況被上訴人公司所在地並非在南投縣草屯鎮○
    ○路1085號，足證系爭土地上所建造之石材切割廠房及廠房
    內之切割機械，暨堆放擺設之石材、成品、備料等一切物品
    ，均屬承租系爭土地之甲○○個人所有，而與被上訴人無關
    。是被上訴人及無因無權占用系爭土地而得到不當之利益，
    更無侵權行為損害被上訴人之所有權，上訴人之請求，於法
    無據。
三、原審經審酌兩造所提出之攻擊防禦方法後，以被上訴人無占
    用系爭土地為使用，未受有不當利益，亦無侵害上訴人所有
    權，而認上訴人依不當得利及侵權行為之法律關係，求為判
    決被上訴人應給付上訴人一百萬元及自起訴狀繕本送達翌日
    起至清償日止，按年息百分之5計算之利息，為無理由，據
    此駁回上訴人於原審之請求。上訴人對於原審判決結果聲明
    不服，提起上訴，上訴人並減縮上訴聲明求為：(一)原判決關
    於後開第二項聲明之範圍內予以廢棄。(二)上廢棄部分，被上
    訴人應給付上訴人63萬元整及自98年9月1日起至清償日止，
    按年息百分之5計算之利息。(三)廢棄部分第一、二審訴訟費
    用由被上訴人負擔。被上訴人則答辯聲明：(一)上訴駁回。(二)
    第二審訴訟費用由上訴人負擔。
四、經原審整理兩造不爭執之事實如下：
(一)、系爭土地為上訴人及其他共有人陳真、陳鑽昆、陳碧真各
    以應有部分4分之1比例分別共有，甲○○與共有人之一陳鑽
    昆於84年5月16日就系爭土地簽訂委託契約書，嗣於90年7月
    11日續約，約定委託期間從90年6月1日起至95年5月31日止
    ，甲○○前基此委託契約書占有系爭土地並為使用收益。
(二)、甲○○占用系爭土地並建造如南投縣草屯地政事務所95年12
    月27日第145100號土地複丈成果圖所示編號1017－A001，面
    積41.90平方公尺之Ｔ壩；編號1017－A002，面積41.44平方
    公尺之涼棚；編號1017－A003，面積128.09平方公尺之鐵架
    有牆屋；編號1017－A004，面積45.20平方公尺之廁所；編
    號1017－A005，面積56.92平方公尺之涼棚；編號1017－A00
    6，面積633.61平方公尺之鐵架工廠；編號1017－A007，面
    積519.39平方公尺之鐵架；編號1017－A008，面積37.27平
    方公尺之涼棚；編號1017－A009，面積59.15平方公尺之涼
    棚等地上物（下合稱系爭土地上之地上物）使用。
(三)、上訴人另案訴請甲○○拆還系爭土地上之地上物，將系爭土
    地返還上訴人及其他共有人全體，經原法院以95年度訴字第
    390號民事判決上訴人勝訴，經本院以97年度上更（一）字
    第29號駁回上訴，最高法院98年度台上字第459號駁回上訴
    確定，嗣經上訴人向原審民事執行處九十八年度司執字第七
    一六０號聲請強制執行，於九十八年九月一拆除完畢。
(四)、本院97年度上更(一)字第29號民事判決認系爭土地上應拆除之
    地上物係甲○○所建造。
(五)、甲○○為被上訴人之法定代理人。
五、茲兩造有爭執者，被上訴人是否有占用系爭土地使用？上訴
    人請求不當得利是否有理由？就此，本院之判斷如下：
(一)、按無法律上之原因而受利益，致他人受損害者，應返還其利
    益。雖有法律上之原因，而其後已不存在者，亦同，民法第
    一百七十九條定有明文。次按無權占有他人土地，可能獲得
    相當於租金之利益，為社會通常之觀念，最高法院六十一年
    台上字第一六九五號亦著有判例。惟依前揭民法第一百七十
    九條之規定，上訴人依不當得利之規定請求被上訴人返還所
    受之利益者，其成立要件為被上訴人受有利益，致上訴人受
    有損害，且被告所受利益無法律上之原因。又對於物有事實
    上管領之力者，為占有人，民法第九百四十條定有明文。所
    謂對於物有事實上管領之力，如對於物已有確定及繼續之支
    配關係，或者已立於得排除他人干涉之狀態者，均可謂對於
    物已有事實上之管領力，最高法院九十五年度台上字第一一
    二四號判決意旨參照。
(二)、上訴人主張：被上訴人之法定代理人甲○○前於八十四年五
    月十六日向共有人之一之陳鑽昆簽訂耕地使用委託書，嗣於
    九十年七月十一日續約，約定委託使用期間為九十年六月一
    日起至九十五年五月三十一日止，於上開委託期間屆滿後，
    甲○○與各共有人未再續約，無論甲○○或其負責經營之福
    榮公司均無繼續占有系爭土地之正當權源，詎被上訴人公司
    未經上訴人及各共有人之同意繼續占有系爭土地供公司經營
    使用，迄九十八年九月二日被拆遷為止，自屬無權占有，並
    使上訴人因之受有相當於每月租金三萬元之損失，但因甲○
    ○於前開委託使用期間屆滿後，曾陸續支付54萬元（已抵充
    相當於十八個月之不當得利），扣除此部分之金額後，上訴
    人尚得向被上訴人請求自九十六年十二月起至九十八年八月
    止相當於每月三萬元之利得共六十三萬元，為此提起本件訴
    訟，被止訴人則以：系爭土地上如南投縣草屯地政事務所95
    年12月27日第145100號土地複丈成果圖所示編號：1017-Ａ
    001之Ｔ壩、編號1017 -Ａ002之涼棚、編號1017-Ａ003之鐵
    架有牆屋；編號1017-Ａ004之廁所、編號1017-Ａ005之涼棚
    ；編號1017-Ａ006之鐵架工廠；編號1017-Ａ007之鐵架；編
    號1017-Ａ008之涼棚；編號1017-Ａ009之涼棚等地上物係甲
    ○○所建蓋，已為另案確定判決所明認，上訴人於本院不得
    追加新的攻擊防禦方法，且占有人係甲○○，被上訴人並無
    占有之情，上訴人即不得向被上訴人請求相當於租金之不當
    得利或侵權行為損害賠償等語資為抗辯。
(三)、經查，本院97年度上更(一)字第29號拆屋還地一案，固認定前
    開建物係訴外人甲○○所建造，並判決命甲○○應拆屋還地
    ，然建物所有權之歸屬與土地占有人係屬二回事，故不能單
    以前開建物係由被上訴人公司法定代理人甲○○所建造，即
    否認被上訴人為占有人，而應視被上訴人公司本身是否有現
    實占有系爭土地以為定。又查，訴外人甲○○係被上訴人公
    司法定代理人，其對外得代表公司為事實及法律行為，雖甲
    ○○於拆屋還地一案勘驗時自陳：前開建物係其個人所搭建
    ，但其後即具狀改稱：地上建物係福榮造景公司所興建（見
    原審95年訴字第390號卷第148頁）；於96年7月24日言詞辯
    論期日又再次陳明：各地上建物係福榮造景公司所搭建（同
    上卷第152頁），是由甲○○就該建物所有權之歸屬，前後
    之供述內容以觀，已足認其於興建之初，即有供福榮造景公
    司營業使用之意，而非供甲○○私人之用，否則其豈有在現
    場另設福榮造景廣告看板之必要？另佐以證人陳昌佑於該案
    之證詞亦證稱：伊有在系爭土地工作，係福營造景公司提供
    場所供伊使用，伊是藝術工作者，那只是伊的工作場地等語
    （見該案卷第111頁）；再參以被上訴人公司在系爭土地上
    門牌號碼：南投縣草屯鎮○○路1085號之建物，亦立有大型
    廣告看板，其上已標示「福榮造景石材加工、買賣」，而被
    上訴人公司在中華電信黃頁網路電話簿所登刊之店家地址亦
    為同址，抑有進者，被上訴人公司在系爭土地上確置有各種
    石材備料及成品展覽、陳列，此亦有上訴人於九十七年八月
    拍攝之照片足參，俱證被上訴人公司就系爭土地及地上建物
    確有現實支配之占有關係，並在系爭土地經營公司業務無訛
    。倘被上訴人所言，前開石材及看板係屬甲○○個人所為屬
    實，則其又何有以「福榮造景」為名之必要？福榮公司又何
    能提供場所供證人創作使用？被上訴人所辯，尚難採信。
(四)、綜上，被上訴人既有占有使用系爭土地之事實，其與上訴人
    間又無任何法律關係，上訴人據此主張：被上訴人係無權占
    有，致上訴人無法使用收益系爭土地，而受有相當於租金之
    損失，被上訴人則可獲得相當於租金之利益，因此本於不當
    得利之法律關係請求被上訴人給付其於占有期間相當於租金
    之不當得利，即屬有據，被上訴人就上訴人請求相當不當得
    利之期間及金額共63萬元復不爭執，則上訴人請求被上訴人
    給付其63萬元及自98年9月1日起至清償日止按年息百分之五
    計算之利息，自應准許之。而上訴人本於不當得利之請求既
    屬有理由，其又本於侵權行為之法律關係為同一之請求，即
    無審酌之必要。原審逕以被上訴人無占有之事實，駁回上訴
    人前開之請求尚有未洽，上訴意旨指摘及此，求予將原判決
    此部分不利於己之判決予以廢棄改判，核屬有據，爰判決如
    主文所示。
六、本件待證事實已臻明確，兩造其餘之攻擊、防禦方法，經本
    院斟酌後，認均不足以影響本判決之結果，自無逐一詳予論
    駁之必要，併此敘明。
七、據上論結，本件上訴為有理由，應依民事訴訟法第七十八條
    判決如主文。
中    華    民    國    99    年    2     月    9     日
                民事第二庭    審判長法  官  邱森樟
                                    法  官  翁芳靜
                                    法  官  謝說容
以上正本係照原本作成。
兩造均不得上訴。
                                    書記官  胡美娟
中    華    民    國    99    年    2     月    10    日
                                                      Ｓ

司法院資訊處製作；財團法人民間司法改革基金會備份。
